【裁判字號】    91,上更(二),20
【裁判日期】    920603
【裁判案由】    土地所有權移轉登記
【裁判全文】
臺灣高等法院臺南分院民事判決  九十一年度上更(二)字第二○號    Ｋ
      上  訴  人  乙  ○  ○
      訴訟代理人  汪  玉  蓮  律師
                  蔡  碧  仲  律師
                  楊  瓊  雅  律師
      被上訴人    甲  ○  ○
      訴訟代理人  劉  榮  治  律師
右當事人間請求土地所有權移轉登記事件，上訴人對於中華民國八十六年七月三十日
臺灣嘉義地方法院第一審判決（八十六年度訴字第三○四號）提起上訴，經判決後由
最高法院第二次發回更審，本院判決如左：
      主      文
原判決關於第一項命上訴人塗銷所有權移轉登記部分，及除確定部分外訴訟費用之裁
判均廢棄。
右開廢棄部分，被上訴人在第一審之訴駁回。
第一審（除確定部分外）、第二審及發回前第三審訴訟費用由被上訴人負擔。
      事      實
甲、上訴人方面：
一、聲明：求為判決：(一)原判決廢棄。(二)右廢棄部份被上訴人在原審之訴駁回。(三)第
    一、二、三審訴訟費用均由被上訴人負擔。
二、陳述：除與原判決記載相同者，茲引用之外，補稱：
（一）查林素容與賴木蓮於七十年二月十一日所為土地買賣關係標的並未特定，即非
      包括原審判決附圖所示Ａ部分：
    1.查參以甲○○所提出之賴木蓮與林素容及林素容與甲○○間之買賣契約書上就
      買賣標的物標示，僅記載「嘉義縣水上鄉○○段三八八號田、零點零一三零一
      公頃，同段三八八之二號田、零點零三四三公頃，同段三八八之三號田、零點
      零三四八公頃內面積五十坪（俟政府法令允許分割時期測量取得面積辦理分割
      移轉登記）。」，並未指明該五十坪土地究竟位於上開地號土地之何處，而林
      素容購買該五十坪土地時，其上並無鐵厝存在，賴木蓮並未舉證係何時私測（
      另詳後述）所謂鐵厝係賴木蓮出賣土地予林素容後所搭建，亦據賴木蓮於八十
      七年四月三日發回前二審（即上訴審）行準備程序時所承認，上訴人稱鄭見成
      與賴木蓮共同將土地上原已搭建之鐵厝連同基地於七十年二月十一日間出售予
      林素容一節，並非真實。故原審認私測成數塊賣特定位置給陳蔡裁、歐陽、林
      素容顯與卷證資料不符。
    2.再查按賴木蓮將土地持分五十坪賣與林素容時並未搭建鐵厝。而林素容將其持
      分賣與被上訴人甲○○時亦無搭建鐵屋，詳另案一審八十六年一月十四日林素
      容筆錄：賣的是空地，共賣一百十六萬，當時土地上沒有鐵厝。同日賴木蓮筆
      錄，問：賣林素容時，是否上面有鐵厝？答：沒有印象。：：：故七十年林素
      容買地時沒有搭蓋鐵厝。而被上訴人所提與林素容所定買賣契約書，買賣標的
      物亦僅記載右開三筆土地內面積五十坪，並未記載包括鐵厝，故被上訴人稱林
      素容將鐵厝連同基地轉售與伊不實。
    3.系爭甲○○在三八八之五地上所蓋之建物，係七十五年間乙○○搭建工廠時未
      蓋滿整塊土地，甲○○於其後再搭建。三八八之五號土地共四三七平方公尺，
      而台灣省政府建設廳函七十五年五月十二日七五建一字第一三八二零號函載建
      築基地總面積二九七點五零平方公尺，而原審測量時Ｂ部份面積為三零四平方
      公尺，可見當時乙○○並未蓋滿整塊土地，不能倒果為因，以乙○○所蓋廠房
      面積只三零四平方公尺即認定乙○○之父鄭見成只分得三零四平方公尺。證人
      翁呈祥於更(一)審亦證稱：我們遷到北回工廠就已蓋了：：：七十五年搬過來北
      回之車體廠：：：車體廠之隔壁全部都沒有搭：：：隔壁的空地我們車體廠搬
      過去就在使用丟廢鐵。益證系爭一審判決附圖Ａ部份於七十年至七十五年間並
      未搭建任何建物。被上訴人雖於八十八年十一月一日提出農舍使用執照，惟該
      執照建築地號為北回三十號之十三號，該建築為賴木蓮所有之房屋，非林素容
      所有之房屋，併此敘明。
    4.再者該圖Ｍ為三七零平方公尺，Ｌ為一六六平方公尺，合計為五三六平方公尺
      （詳對造於八十六年訴字第八○號卷提出之私丈圖），該二塊Ｍ、Ｌ與地籍圖
      謄本套印洽為三八八之五地號範圍，而三八八之五地號總面積為四三七平方公
      尺，故賴木蓮指定登記予乙○○部份非只測量圖Ｍ之三七零平方公尺，亦非原
      審所認定的只Ｂ部份三零四平方公尺，而為四三七平方公尺，該四三七平方公
      尺者有十九平方公尺為賴木蓮之土地。鄭見成指定登記於乙○○名下之三八八
      之土地共四三七平方公尺（合一三二點一九坪），另鄭見成分得北回三十之十
      五及三十之十六號房地基地面積各三二點二五平方公尺（九點七五坪）二間共
      十九點五坪，計一五一點六九坪（132.19+19.5=151.69）。再加上賴木蓮所稱
      被徵收土地應分擔土地一九點六二坪（39.25÷2=19.62）及分擔實地面積比登
      記面積少之十九坪，共一九零點三一坪（151.64+19.62419=190.31）。再加上
      賴木蓮所稱前面路二十三坪，約二一三點三一坪。而七十年二月十一日鄭見成
      向賴木蓮購買二零八點零四坪土地，故七十六年間割三八八之五號土地與鄭見
      成時，承諾書記載三八八之五地號其中十九平方公尺（約五點七四坪，面積以
      實測為準）為賴木蓮所有，按二一三點三一坪與二零八坪差約五點三一坪，與
      承諾書所載之五點七四坪誤差不多。故鄭見成與賴木蓮彼此所購買土地面積已
      計算過，鄭見成所占用土地並未超過持分四十餘坪。
（二）鄭見成向賴木蓮購買土地後，而因買得後協議分割鄭見成取得系爭土地，乙○
      ○遂搭建廠房，嗣變更為丁種建築用地，故賴木蓮將屬於鄭見成部份四三七平
      方公尺另分割出三八八之五地號，而鄭見成指定登記於乙○○名下，故七十六
      年十二月二十四日賴木蓮以買賣為原因辦理所有權移轉登記予乙○○並非通謀
      虛偽意思表示，乃鄭見成向賴木蓮買土地，分配取得部份俟可移轉登記時指定
      移轉登記於乙○○名下，屬民法第二六九條之第三人利他契約，遑論該買賣行
      為非無效，且買賣契約之當事人為賴木蓮與乙○○，又非林素容與乙○○，原
      告甲○○何能代位林素容塗銷賴木蓮與乙○○之所有權移轉登記。如前所言七
      十年二月十一日賴木蓮與林素容間之買賣契約記載三八八、三八八之二、三八
      八之三號三筆土地內面積五十坪，並未特定位置，而七十三年十月十二日甲○
      ○與林素容間之買賣契約亦同樣記載，並未指定特定位置，而乙○○將系爭三
      八八號土地變更為三八八之五號土地係七十六年間，設若賴木蓮於七十年間已
      將系爭之部份賣予林素容，則賴木蓮何會於七十六年同意割四三七平方公尺給
      鄭見成指定之乙○○，益證甲○○非向林素容購買Ａ部份，因當時並沒有鐵屋
      。且系爭土地亦係當初鄭見成向賴木蓮所買受二○八坪中之一三二坪（四三七
      平方公尺），未害及林素容債權，故林素容不能以民法二四四條詐害行為撤銷
      ，甲○○亦不得代位行使，因民法第二四二條前段所定債務人怠於行使其權利
      時，債權人保全債權，得以自己名義行使其權利之先決條件，須債務人果有此
      權利，且在可行使之狀態下，始有權債人代位行使可言，既林素容不得請求分
      割，被上訴人即不得主張代其行使。
（三）本件鄭見成七十年二月十一日向賴木蓮承買二○八點○四坪土地因受農業發展
      條例農地不得分割及細分，致僅登記在賴木蓮名下，且約定日後能辦理分割及
      移轉登記時，賴木蓮無條件辦理移轉登記，因買得後協議分割，鄭見成取得系
      爭土地，乙○○遂在系爭土地搭建工廠，如前所述，嗣變更地目為丁種建築用
      地，遂由賴木蓮於七十六年四月二十二日及七十六年六月二十九日向水上地政
      事務所申請就右開地段三八八號土地鑑界及分割事宜，由三八八地號分割出四
      三七平方尺（一三二坪），由鄭見成指登記於乙○○名下，故七十六年十二月
      二十四日賴木蓮以買賣為原因辦理所有權移轉登記予乙○○非對價金及標的皆
      無合致之虛偽通謀意思表示，乃鄭見成向賴木蓮購買土地後，分配取得部分，
      俟可移轉登記時指定移轉登記於乙○○名下，屬第三人利益契約，故對造以七
      十年二月十一日之承諾書無記載要登記給乙○○，即認七十六年十二月二十四
      日賴木蓮以買賣為辦理所有權移轉登記予乙○○，非第三人利益契約，顯有誤
      會，因鄭見成與賴木蓮有此合意，才會將乙○○證件資料交付賴木蓮，賴木蓮
      才會指定其僱請之代書吳芳靜及其女兒賴美珠將系爭三八八之五號土地三八八
      號分割出四三七平方公尺登記於乙○○名下。實務上亦同此見解，見五十三年
      台上字第一四五六號判決「父母向他人購買不動產而約定逕行移轉登記為其未
      成年子女名下，為父母與他人間為未成子女利益之契約（民法第二六九條第一
      項之契約），而不動產買賣契約，約定該買賣標的物不移轉登記與買受人，而
      移轉登記與另行指定之人，可否予以公證」，討論結果：本題情形係以『契約
      向第三人為給付』，係為第三人利益之契約，民法第二六九條定有明文，既無
      違法令，自應予以公證。故右開由賴木蓮以買賣為原因之所有權移轉行為並無
      違反法令，即非無效行為，原審卻認為通謀虛偽意思表示為無效，顯有違誤。
      若以原審之推論方式，凡由父親購買土地後登記於子女名下皆為無效之法律行
      為，可任由他人請求塗銷所有權移轉登記，回復為原出賣人名下，再由出賣人
      移轉於他人名下，則社會交易秩序大亂，民眾財產夫復保障？
（四）故本件不動產買賣契約為第三人利他契約，原訂契約人鄭見成（即上訴人之父
      已指定上訴人為受益人，已經義務人（賴木蓮）指示其僱用人將系爭土地所有
      權移轉登記予上訴人，一切程序皆合法非屬無效。且更一審判決第二十一頁亦
      載：「賴木蓮承認其有意將鄭見成應分得之部份移轉給鄭見成或其指定之人，
      而鄭見成指定登記為上訴人所有，上訴人復同意受領，已表示受益，賴木蓮與
      鄭見成間已成立第三人利益契約」。
（五）而被上訴人代理人於一審八十六年六月二十四日準備書狀亦自承辦理之代書受
      僱於賴木蓮，而負責辦理過戶登記之代書吳芳靜亦稱渠係受僱於賴木蓮，賴木
      蓮要伊如此辦理（詳發回前二審八十七年三月六日筆錄）又賴木蓮本身經營福
      記土地代書事務所，代書吳芳靜受僱於伊，故證人賴木蓮對上情知之甚詳，其
      於鈞院否認有第三人利益契約及物權登記之合意之證言並不可採。倘如其所言
      ：「（有無欲補充？）沒有，糾紛是因為鄭見成把林素容的部分也登記過戶，
      我要他們把林素容的土地登記給我，我再登記給甲○○。」云云，則為何賴木
      蓮至本件被上訴人甲○○於八十六年一月廿一日第一次提起訴訟之前將近十年
      均無異議。
（六）按當事人互相表示意思一致者，無論其為明示或默示，契約即為成立。民法第
      一百五十三條第一項定有明文。又利他契約係使第三人受利益之契約，受利益
      之第三人於表示享受其利益之意思後，即可取得契約上之請求權，民法第二百
      六十九條參照。利他契約乃要約人與債務人間之契約（補償關係），與要約人
      與第三人間原因關係（對價關係）之存在不生影響（最高法院五十八年度台上
      字第三五四五號判例、八十七年度台上字第六一號判決參照）。雖七十年二月
      十一日之承諾書無記載要登記給上訴人乙○○，惟如前所述，賴木蓮既已將土
      地登記予上訴人，顯係為履行與鄭見成間之義務，故本件不動產買賣契約為第
      三人利他契約，原訂契約人鄭見成（即上訴人之父）已指定上訴人為受益人，
      已經義務人（賴木蓮）指示其僱用人將系爭土地所有權移轉登記予上訴人，一
      切程序皆合法非屬無效，且更一審判決第二十一頁亦載：「賴木蓮承認其有意
      將鄭見成應分得之部份移轉給鄭見成或其指定之人，而鄭見成指定登記為上訴
      人所有，上訴人復同意受領，已表示受益，賴木蓮與鄭見成間已成立第三人利
      益契約）。」。
（七）又證人賴木蓮、林素容、黃飛山之證言偏頗，原審遽採信顯有不當：
    1.按被上訴人購買五十坪土地係向證人林素容買受，而證人林素容係向證人賴木
      蓮買受，倘賴木蓮一物二賣，亦非可歸責於上訴人，被上訴人買賣土地面積不
      足應向出賣人請求賠償損害或減少價金，與上訴人於鄭見成持分範圍內分割並
      申請變更為建地後土地得以分割乙事何干，因證人賴木蓮及林素容均為出賣人
      ，應負出賣人責任，與本件訴訟有利害關係，為推諉責任而勾串證言，其等證
      稱被上訴人所購買五十坪土地係賴木蓮及鄭見成共同出賣乙情不實在，賴木蓮
      於鈞院稱：買賣前並不認識鄭見成，要合買是我邀約的：：：，惟其於原上更
      （一）審時係稱：「（為何邀鄭見成買土地？）鄭見成來邀我共同買的。」前
      後不一致，又賴木蓮之土地於七零年一月九日賴何秀枝出賣與賴木蓮，於七零
      年二月九日移轉登記，而本件賴木蓮賣與鄭見成之承諾書為七十年二月十一日
      寫，與賴木蓮賣予林素容之時間相同，顯然係賴木蓮購買後才賣部份與鄭見成
      ，若鄭見成與賴木蓮共同承買，立承諾書應於七十年一月九日方是。另證人林
      春吉亦稱：都是賴木蓮與我接洽，是賴木蓮拿錢給我的，顯見係賴木蓮獨自購
      買，雖林春吉證稱，聽說他那位朋友是做汽車車體（係傳聞證據），他那位朋
      友也有一起來並不實在，因鄭見成並不是做車體的，故其稱做車體那位朋友亦
      一起來並不實在。
    2.按林素容與賴木蓮於七十年二月十一日所為土地買賣關係標的並未特定，即未
      包括原審判決附圖所示Ａ部分，參以甲○○所提出之賴木蓮與林素容及林素容
      與甲○○間之買賣契約書上就買賣標的物標示，僅記載「嘉義縣水上鄉○○段
      三八八號田、零點零一三零一公頃，同段三八八之二號田、零點零三四三公頃
      ，同段三八八之三號田、零點零三四八公頃內面積五十坪（俟政府法令允許分
      割時期測量取得面積辦理分割移轉登記）。」，並未指明該五十坪土地究竟位
      於上開地號土地之何處，而林素容購買該五十坪土地時，其上並無鐵厝存在，
      賴木蓮並未舉證係何時私測，所謂鐵厝係賴木蓮出賣土地予林素容後所搭建，
      亦據賴木蓮於八十七年四月三日發回前二審（即上訴審）行準備程序時所承認
      ，被上訴人稱鄭見成與賴木蓮共同將土地上原已搭建之鐵厝連同基地於七十年
      二月十一日間出售予林素容一節，並非真實。故原審認私測成數塊賣特定位置
      給陳蔡裁、歐陽、林素容顯與卷證資料不符。
    3.再查按賴木蓮將土地持分五十坪賣與林素容時並未搭建鐵厝。而林素容將其持
      分賣與被上訴人甲○○時亦無搭建鐵屋，詳另案八十六年度訴字第八號一審八
      十六年二月十四日林素容筆錄：賣的是空地，共賣一百十六萬，當時土地上沒
      有鐵厝。同日賴木蓮筆錄，問：賣林素容時，是否上面有鐵厝？答：沒有印象
      。八十六年三月二十八日林素容筆錄：「（當時買時有無蓋鐵厝？）沒有。」
      ：：：故七十年林素容買地時沒有搭蓋鐵厝。而被上訴人所提與林素容所定買
      賣契約書，買賣標的物亦僅記載右開三筆土地內面積五十坪，並未記載包括鐵
      厝，故被上訴人稱林素容將鐵厝連同基地轉售與伊不實在。證人賴木蓮於九十
      一年七月十九日鈞院稱：「（共買土地後有無畫圖？）有畫圖我也有留下，找
      找看再提出。」不實在，於原審時：「（契約沒有附圖？）也不知道要附圖。
      」況另案一審八十六年四月十一日開庭時上訴人陳述「契約書看不出買賣之特
      定位置，若有附圖請對造出附圖原本。」等語，兩造纏訟至今，未見其提出任
      何附圖，被上訴人一直替林素容主張林素容向賴木蓮購買時係購買特定部份，
      請對造提出七十年二月十一日林素容向賴木蓮購買時有測量出特定部分之證物
      。
    4.證人賴木蓮稱與林素容之買賣為鄭見成所介紹，為共同出賣土地，已為鄭見成
      所否認，林素容稱鄭見成為賴木蓮之岳父黃飛山所介紹，證人黃飛山亦證稱介
      紹鄭見成與林素容認識，證人黃飛山為賴木蓮之岳父，其於發回前二審之證言
      偏頗不足採，黃飛山甚至不知地號，如何證明係合買系爭土地，賴木蓮又提不
      出任何鄭見成與其合購土地之資料。僅於前審賴木蓮稱鄭見成有同意出賣土地
      予林素容，買賣價金為鄭見成收受：：云云，林素容於前審稱買賣價金係鄭見
      成至伊家中收取，伊拿現金二十萬元給他，後來再給他尾款，共三十幾萬元：
      ：：云云，而發回前二審法官問林素容有無證據？其稱沒有證據，於更一審八
      十八年九月三日亦稱沒法證明。而賴木蓮於鈞院稱：「（林素容如何交錢？簽
      約時有無拿到現金？）三十幾萬的錢林素容都交給鄭見成，鄭見成再交給我，
      簽約時有拿到現金，但都是鄭見成交給我，分幾次我忘記了。」按買賣常情，
      簽約當時出賣人賴木蓮在場，其自承買受人當場支付買賣價金，豈有由鄭見成
      至林素容家中收取之理？又苟如其等所言因鄭見成亦有持分故簽署「同意人」
      顯然鄭見成與賴木蓮共同出賣土地：：：云云，則賴木蓮於七十一年三月十八
      日將水上鄉○○段三八八號土地內約五三點二四坪出賣予鄭茂賢，鄭茂賢於七
      十二年八月二十二日再將上開三八八、三八八之三號土地內約五三點二四坪賣
      給被上訴人之妻郭屈秀美時，鄭見成分別為介紹人及見證人，當時鄭見成已向
      賴木蓮承買二零八點零四坪土地，為有持分之人，卻未簽署「同意人」等字，
      顯然鄭見成辯稱林素容買賣契約上「同意人」三字與「介紹人」筆跡輕重、墨
      色深淺不一，顯係被人事後添加等詞為可採，而賴木蓮及林素容為本件訴訟之
      利害關係人，其證言偏頗不值採信，原審僅徒憑賴木蓮及林素容、黃飛山之證
      言，及林素容買賣契約書上介紹人旁添加「同意人」即認定鄭見成與賴木蓮共
      同出資買受土地及共同出賣土地，稍嫌率斷。
（八）物權之移轉須經登記或交付始生效力，無從依當事人約定，使第三人直接取得
      物權，另依民法第二百六十九條規定：以契約訂定向第三人給付者，要約人得
      請求債務人向第三人為給付，其第三人對於債務人亦有直接請求給付之權。按
      更(一)審既認定賴木蓮與鄭見成間已成立第三人利益契約（第二十一頁：賴木蓮
      承認其有意將鄭見成應分得之部份移轉給鄭見成或其指定之人，而鄭見成指定
      登記為上訴人所有，而上訴人復同意受領，已表示受益，賴木蓮與鄭見成間已
      成立第三人利益契約）。賴木蓮移轉登記給乙○○，乃係基於賴木蓮與鄭見成
      間之原因關係，履行其與鄭見成間所成立第三人利益契約之義務，而依該原因
      關係，乙○○或鄭見成得對賴木蓮，請求三八八之五號土地所有權移轉登記給
      乙○○。上訴人依第三人利益契約既得請求賴木蓮將三八八之五號移轉予伊，
      則賴木蓮依該第三人利益契約移轉該土地所有權予上訴人，此物權移轉行為，
      能否謂不得類推適用民法第二百六十九條規定而為有效？即滋疑義。
（九）本件買賣契約是存在於賴木蓮與乙○○之間，甲○○不是契約當事人，不能代
      位林素容請求塗銷契約。系爭土地是在七十六年十二月二十四日移轉給乙○○
      ，對造在八十六年才起訴，已沒有侵權行為的問題，縱使主張也已超過二年的
      時效期間。
（十）既然賴木蓮與鄭見成都在場，且鄭見成說要直接登記在兒子鄭見成名下，省一
      道手續，賴木蓮亦同意，顯然賴木蓮將系爭土地所有權移轉於上訴人乙○○名
      下，非基於通謀虛偽意思表示，即『沒有』不受該意思表示拘束之意。與民法
      第八十七條通謀虛偽意思表示之構成要件不符。原審既認係依第三人利益契約
      將三八八之五號土地移轉予上訴人，並經上訴人同意受領，則與上訴人雖以買
      賣為原因而移轉該土地，然其移轉之物權行為既有合意，自非屬虛偽意思表示
      ，原審認系爭土地雙方於七十六年十二月二十四日所為之所有權移轉登記，為
      通謀虛偽意思表示，顯有違誤。
三、證據：除援用第一審所提證據外，補提買賣契約書、筆錄、建設廳函、私丈圖、
    地籍圖、土地登記簿謄本、門牌北回三○之十五、三○之十六房地買賣契約書、
    土地增值稅繳款書、工廠登記證、七十五年七月三日發證、工廠登記證、筆錄影
    本等件各一份及另案判決、判例、判決、承諾書各二份（均影本）為證。
乙、被上訴人方面：
一、聲明：求為判決：(一)上訴駁回。(二)第二審及發回前第三審訴訟費用均由上訴人負
    擔。
二、陳述：除與原判決記載相同者，茲引用之外，補稱：
（一）上訴人之父親鄭見成與案外人賴木蓮共同出資合夥購買座落嘉義縣水上鄉○○
      段三八八號、同段三八八之二號、同段三八八之三號田地，信託賴木蓮一人名
      義登記為所有權人。丈測為數塊，分塊共同出售案外人陳蔡裁（如附圖編號Ｂ
      ）、歐陽（編號ＣＤ）及林素容（編號ＩＬ）（Ｌ部分即原判決附圖Ａ部分下
      稱系爭土地）。嗣購買土地者，委託賴木蓮僱請搭建鐵厝，系爭土地及地上未
      完以之鐵厝（尚未蓋屋頂），林素容於七十三年十月十二日轉售被上訴人。賴
      木蓮與鄭見成共同將系爭土地出售予林素容，於買賣契約書上鄭見成簽名上書
      寫介紹人及同意人，業據賴木蓮及林素容於臺灣嘉義地方法院八十六年度訴字
      第八零號、本件一審及鈞院前審供述明確林素容於八十七年一月九日鈞院前審
      八十六年度訴字第三零四號調查時法官問價金拿給誰？明確答稱：「鄭見成去
      我家拿的，我拿現金二十萬給他，後來再給他尾款，共三十幾萬（元）」。林
      素容又稱：鄭見成係賴木蓮之岳父帶來認識，並經鈞院上開前審傳訊賴木蓮之
      岳父黃飛山，問：「你認識鄭見成、林素容否？」答：「認識」。問：「他們
      二人互相認識否？」答：「認識」，問：「鄭見成與賴木蓮有合夥買一塊地，
      後來有賣給林素容？」答：「有，賣那一塊地我不清楚。」，足見賴木蓮及林
      素容之供述確為真實。
（二）上訴人之父親鄭見成與賴木蓮合資購買土地，並共同出售系爭土地予林素容，
      林素容再轉售被上訴人。被上訴人基於買賣之法律關係依法可以代位林素容向
      賴木蓮請求分割移轉系爭土地，倘賴木蓮將三八八之五號土地移轉登記為鄭見
      成所有，被上訴人依法仍可代位林素容向鄭見成（亦為出賣人）請求分割移轉
      系爭土地。僅因賴木蓮以虛偽不實之買賣原因，移轉登記予第三人之上訴人，
      致被上訴人無法代位請求分割移轉系爭土地，顯然侵害林素容及被上訴人之權
      利。依賴木蓮與林素容之買賣契約，林素容有權請求賴木蓮移轉系爭土地所有
      榷，惟因上訴人與賴木蓮上開不實之買賣原因，將三八八之五號土地（包括系
      爭土地部分）所有權移轉登記給上訴人，而有害及林素容對賴木蓮上開所有權
      移轉登記請求權，林素容自得本於侵榷行為之法律關係，請求塗銷三八八之五
      號土地所有權移轉登記，基於買賣之法律關係，請求賴木蓮將將系爭土地自三
      八八之五號土地分割出，再將系爭土地移轉登記予林素容。林素容雖於原審審
      理時一再表示，伊取得系爭土地所有權登記後，願將之移轉登記與被上訴人，
      但渠係於被上訴人提起本件訴訟後空言之陳述，長久以來並無具備行動，其怠
      於行使權利甚明，被上依法代位行使，洵為有據。
（三）查賴木蓮以虛偽不實之買賣原因，將包括系爭土地之該三八八之五地號土地整
      筆移轉登記予上訴人，雖隱藏將應分配予鄭見成之土地移轉登記與上訴人，但
      竟將賴木蓮與鄭見成共同出售林素容，林素容再轉售予被上訴人，已由被上訴
      人自七十三年間起占有使用十餘年之系爭土地，一併移轉登記予上訴人。就林
      素容所買受之部分（系爭土地）而言，自係侵害林素容對賴木蓮上開所有權移
      轉登記請求權，林素容自得本於侵權行為及買賣之法律關係，請求塗銷三八八
      之五號土地所有權之移轉登記，賴木蓮再辦理將系爭土地自三八八之五號土地
      分割出後，將系爭土地移轉登記予林素容。因林素容怠於行使權利，被上訴人
      基於債權人之地位，自得代位林素容行使債權人之權利。於三八八之五號土地
      所有權移轉登記塗銷，賴木蓮將系爭土地分割併移轉所有權登記予林素容，林
      素容再移轉登記予被上訴人後，上訴人或其父親鄭見成仍可本於其權利，向賴
      木蓮請求將其應得之土地，移轉登記予上訴人或鄭見成，對上訴人或鄭見成之
      權益並無損傷。
（四）林素容向被上訴人之父鄭見成及賴木蓮購買五十坪地，係指明特定位置（即原
      判決附圖所示Ａ部分及其前方之三三之三部分）之事實：林素容、賴木蓮分別
      多次於原審及發回前鈞院本審、及原審八十六年訴字第八零號卷一零九頁、三
      八頁、原審卷一一零頁、九八頁、本案上字卷第五七、五八頁供述甚明。上訴
      人於原審八十六年訴字第八零號案件於八十六年二月十四月審理時不否認私丈
      五、六塊出售之事，並自認林素容係買南邊第二塊之特定位置。賴木蓮與鄭見
      成共同出資購買之三筆土地部分被政府徵收為公園用地，區塊買受人陳蔡裁等
      均未向出賣人求償，可證均因是特定位置之買賣甘予忍受，林素容買受特定位
      置之土地亦同，又賴木蓮與鄭見成共同出資購買之三筆土地，均在省公路邊狹
      長形土地，不適耕作，係供建築房屋之用，而以分成小區塊出售，以供建房屋
      ，買受人如無買受特定位置，買受人如無買受特定位置，何能建屋使用？依經
      驗法則即可判斷。至於林素容買受土地時地上已有屋頂還未蓋好之鐵骨架平房
      ，賴木蓮於發回前更(一)字八十八年九月三日已證述，參諸上訴人於原審八十六
      年訴字第八零號案件於八十六牟二月十四日審理時承認買給林素容南邊第二塊
      土地位置相符。
（五）上訴人自認與賴木蓮間就系爭三三八之五號土地，並無成立買賣，賴木蓮亦證
      稱未有出賣土地給上訴人（見上字卷第四十、四十一頁），上訴人基何法律關
      係登記為所有權人？上訴人主張賴木蓮與上訴人之父鄭見成合資購買，鄭見成
      應分得者，賴木蓮受鄭見成之指示，移轉登記於伊名下，伊係第三人利益契約
      之受利人，權利移轉行為並非無效云云。被上訴人否認賴木蓮與鄭見成間就三
      三八之五號土地有成立第三人利益契約，亦即賴本蓮並無指示將欲登記與鄭見
      成之土地同意移轉與上訴人，上訴人主張有第三人利益契約之存在，應負舉證
      責任。查賴木蓮與鄭見成合夥購買之三筆田地係係信託登記於賴木蓮名下，後
      分區塊出售，所剩鄭見成應分得之土地，賴木蓮願登記還給鄭見成，契約僅存
      於賴木蓮與鄭見成間，並無約定登記於第三人，賴木蓮將登記文件交鄭見成委
      代書辦理，鄭見成竟連同已出賣給林素容部分之土地私自一併登記為其子上訴
      人所有，賴木蓮全然不知倩，事前亦未同意，顯無所謂第三人利益契約之存在
      ，上訴人更非受利人，並無民法第二百六十九條之適用。上訴人自認與賴木蓮
      間就系爭三三八之五號土地，並無買賣關係存在，偽稱有買賣關係，並以該原
      因於七十六年十二月二十四日為土地所有權移轉登記，顯然為虛偽不實之登記
      ，出賣人與買受人雙方均無成立買賣之真意，故意為不符買賣真意之表示，亦
      即雙方均無願受買賣價金之交付及收取價金拘束之意思，顯屬民法第八十七條
      第一項通謀虛偽意思表示無效。
（六）鈞院前審訊問證人林春吉結證稱：「伊是系爭三筆田地（指嘉義縣水鄉○○段
      三八八、三八八之二、三八八之三號等三筆土地）原地主之祭祀公業管理人，
      系爭田地係賴木蓮和他的一位朋友來與我簽約，聽說他的朋友係作汽車車體的
      」、「他那朋友有來，賴木蓮與我接洽時告訴我要和朋友一起買」，又賴木蓮
      與林素容於七十年二月二十一日簽訂之買賣契約書內買賣不動產標示，記載嘉
      義縣水上鄉○○段三八八號、同段三八八之二號、同段三八八之三號等三筆田
      地內面積五十坪，該份買賣契約書上鄭見成記載為介紹人及同意人，且林素容
      於本件一審及鈞院前審迭次證稱係向賴木蓮及鄭見成購買。又上訴人於臺灣嘉
      義地方法院八十六年度訴字第八零號案件審理時，亦不否認伊父親鄭見成與賴
      木蓮合夥購買土地共同出售林素容，對當時私丈分五、六塊，南邊第二塊賣林
      素容之事實，並不爭執。查賴木蓮與林素容簽立買賣契約書之同日（即七十年
      二月十一日），由賴木蓮書寫承諾書載明：「立承諾書人所有座落水上鄉○○
      段三八八號田零點一三零一公頃、同段三八八之一號田零點零三四三公頃、同
      段三八八之三號田零點零三四八公頃權利全部，除出賣陳蔡裁面積三六點三坪
      、林素容面積五十坪、歐陽面積一百坪外，剩餘面積約四一坪，確係本人與鄭
      見成共同成買持分各二分之一，... 如日後能辦理分割及移轉登記時，本人絕
      無條件付用一件文件辨理移轉登記給台端」顯見鄭見成係與賴木蓮合夥購買前
      開三筆土地後丈測數塊，分別共同出售林素容等人後，剩餘面積約四一六坪，
      方由賴木蓮書寫承諾書，載明日後如能辦理分割及移轉登記時，交付一切文件
      供鄭見成辦理所有權移轉登記。故鄭見成作證稱：未與賴木蓮共同出售五十坪
      土地予林素容及未與賴木蓮共同購買前開三筆土地，僅與賴木蓮共同購買其中
      之四一六坪，或稱係向賴木蓮承買二零八點零四坪土地，均非事實。
（七）依賴木蓮書寫交付鄭見成之承諾書，載明「日後如能辦理分割及移轉登記時，
      本人絕無條件付用一件文件辨理移轉登記給台端... 」，所謂之「台端」係指
      鄭見成。上訴人所稱系爭土地移轉登記為上訴人名義所有，係第三人利益契約
      ，但從上開承諾書觀之，上訴人所稱第三人利益契約，並無根據。況賴木蓮於
      鈞院九十一年七月十九日調查時結證稱：「後來可以登記後我有讓他們登記為
      工廠地，我只是要給鄭見成登記他的持分而已，但鄭見成登記時卻把五十坪已
      賣給林素容的土地也一並登記給他們，這不是我要求他們登記的，後來實際登
      記給在誰名下，我不清楚。」劉律師問：是否有同意五十坪登記給鄭見成的兒
      子？答稱：「我不同意，也不知道他們登記給乙○○。」，且於鈞院表示「不
      同意移轉登記給乙○○。」、「我只拿印章，證件給他們，並沒有特別約定登
      記給鄭見成或第三人，因鄭見成是與我一起買的，所以我要登記給他。」、「
      ... 當時我交付資料要辦理分割所請的代書為吳芳靜，鄭見成的家與吳芳靜的
      事務所是住在隔壁，二人常常在一起。」，從上開賴木蓮之證述，足見鄭見成
      並未與賴木蓮約定，得以上訴人名義辨理所有權移轉登記，賴木蓮僅提供印章
      相關文件。而由鄭見成交付上訴人之印章、文件予代書吳芳靜，並交待代書移
      轉登記為上訴人所有，賴木蓮對此並不知情，且於鈞院表示「不同意移轉登記
      給乙○○」，故上訴人陳稱係第三人利益契約云云，顯不足採。
（八）吳芳靜雖係賴木蓮僱用之代書，賴美珠雖係賴木蓮之女兒，但賴木蓮時為鄉民
      代表，本身並不懂代書業務，其僱請有實務經營之代書吳芳靜，並令其女兒賴
      美珠協助，旨在使其女兒學習代書業務，故事實上代書業務均係吳芳靜一人處
      理。吳芳靜之代書事務所與鄭見成之居住處相鄰，鄭見成經常與吳芳靜在一起
      聊天，兩人甚為熟悉，本件係由鄭見成提供上訴人文件，囑以上訴人名義移轉
      登記為所有權人，甚為顯然。上訴人以吳芳靜代書係賴木蓮僱請，即謂賴木蓮
      同意移轉登記于上訴人，尚非確論。又鄭見成雖稱與賴木蓮共同購買土地之初
      ，有向賴木蓮表示，要供其子蓋車體工廠云云，但將土地供其子蓋車體工廠，
      並非必將土地移轉登記其子，故鄭見成所述與賴木蓮間有約定將伊所得分配之
      土地逕移轉登記予上訴人所有之第三人利益契約云云，並非真實。
（九）從承認書及賴木蓮的證言來看，根本沒有第三人利益契約。系爭土地是在省公
      路旁，附近有北回公園，購買後馬上就請人蓋房子，那裡整排都是房屋，既然
      要蓋房子就有特定位置。我們起訴時就有講清楚，並沒有超過二年的時效。對
      造主張第三人利益契約，這部分應由對造負舉證之責，否認有第三人利益契約
      存在。我們認為通謀虛偽意思表示，存在於三個人（鄭見成、乙○○、賴木蓮
      ）之間，沒有合致的意思買賣。
三、證據：除援用第一審所提證據外，補提照片七張為證，並聲請訊問證人鄭見成、
    賴木蓮與吳芳靜。
丙、本院依職權向臺灣嘉義地方法院函調該院八十六年度訴字第八○號民事歷審卷，
    並當庭諭請證人鄭見成書寫「鄭見成」十次，勘驗書寫筆跡及函請嘉義縣水上地
    政事務所檢送土地登記謄本及地籍謄本。
      理      由
一、本件被上訴人起訴主張：上訴人乙○○之父鄭見成於七十年一月九日，與原審同
    案被告賴木蓮共同出資購買坐落嘉義縣水上鄉○○段三八八、三八八之二、三八
    八之三地號等三筆田地，並將所有權信託登記為有自耕能力之賴木蓮名下。嗣於
    同年二月十一日，鄭見成與賴木蓮共同將上開土地劃出數塊出售，其中就如原判
    決附圖所示Ａ部分及其前方即三八八之三地號中部分特定位置之土地，面積合計
    共五十坪土地出售予原審同案被告林素容，雙方約定俟政府法令允許分割時，再
    予測量辦理分割移轉登記，林素容購得上開土地後，委由賴木蓮與其他筆土地統
    一發包，僱工搭蓋鐵厝，林素容其後於七十三年十月十二日將上開未完工之鐵厝
    及其基地，以同一條件轉賣予被上訴人。嗣因前開三八八號土地於七十六年七月
    九日分割為三八八本號及三八八之五地號二筆土地，其中三八八之五地號土地於
    同年九月二日變更地目為建地，依約賴木蓮、林素容即分別負辦理分割登記及移
    轉所有權之義務，詎上訴人竟於同年十二月二十四日與賴木蓮為通謀虛偽意思表
    示，以買賣為原因，辦理所有權移轉登記而取得系爭三八八之五號土地所有權，
    依民法第八十七條前段規定，其等買賣之意思表示應為無效。林素容基於其與賴
    木蓮之買賣關係，原得請求賴木蓮辦理分割移轉登記，因上訴人與賴木蓮間之通
    謀虛偽所為之買賣移轉登記，致其權利受損，自得依侵權行為之法則，請求上訴
    人及賴木蓮塗銷該買賣所有權移轉登記，回復為賴木蓮所有，再請求賴木蓮將原
    判決附圖所示Ａ部分土地，辦理分割移轉登記為其所有，伊亦得本於與林素容之
    買賣契約，請求林素容將上開土地再移轉登記為伊所有，因林素容怠於行使前開
    權利，爰代位林素容行使權利，求為命上訴人就坐落嘉義縣水上鄉○○段三八八
    之五號土地，於七十六年十二月二十三日，以嘉義縣水上鄉地政事務所上地登一
    字第八八九八號收件，於七十六年十二月二十四日，以買賣為原因，所為之所有
    權移轉登記，應予塗銷之判決等語（被上訴人於原審一併請求原審同案被告賴木
    蓮塗銷前開土地所有權移轉登記部分，經原審駁回其請求，未據被上訴人聲明不
    服，另被上訴人請求原審同案被告賴木蓮於系爭土地所有權移轉登記塗銷後，應
    辦理分割如原判決附圖所示Ａ部分、面積○‧○一三三公頃，並將所有權移轉登
    記與林素容後，再由原審同案被告林素容將該土地所有權移轉登記予被上訴人部
    分，經原審判決准其請求，未據賴木蓮、林素容聲明不服，上開部分均已確定，
    不在本院審理範圍）。
二、上訴人則以：伊父鄭見成並非與賴木蓮共同出資購買系爭三筆田地，而係賴木蓮
    購買該土地後，先出賣給訴外人陳蔡裁三六‧五坪、林素容五十坪、歐陽一百坪
    後，剩餘四一六點○八坪，始由賴木蓮與鄭見成共同承買，約定各二分之一，即
    二○八點○四坪，並信託登記予賴木蓮名下。嗣因前開三八八號土地於七十六年
    七月九日分割為三八八本號及三八八之五地號二筆土地，其中三八八之五地號土
    地於同年九月二日變更地目為建地，賴木蓮與鄭見成約定移轉登記為鄭見成指定
    之上訴人所有，係屬第三人利益契約，買賣行為自屬有效，並無侵害林素容權利
    可言，被上訴人自不得請求塗銷登記。又賴木蓮與林素容間就系爭三筆土地其中
    五十坪土地之買賣，及被上訴人轉輾向林素容買受時，均未特定其位置，被上訴
    人不能請求分割特定部分並請求移轉所有權，縱被上訴人認其購買土地之面積不
    足，而有一物二賣情形，亦只能向林素容或賴木蓮請求損害賠償，不得塗銷上訴
    人與賴木蓮間所有權移轉登記等語，資為抗辯。
三、被上訴人主張：系爭原坐落嘉義縣水上鄉○○段三八八、三八八之二、三八八之
    三地號等三筆田地，係上訴人之父鄭見成與賴木蓮共同購買，各為二分之一，因
    鄭見成無自耕農身分，乃信託登記為賴木蓮所有。嗣於七十年二月十一日，鄭見
    成與賴木蓮將其中包括原判決附圖所示Ａ部分，面積零點零一三三公頃土地，及
    三八八之三地號田地之一部分，合計共五十坪之特定位置出售予林素容，並約定
    於法令允許分割時，再辦理測量分割、移轉登記，其後林素容於七十三年十月十
    二日就同一標的物土地，以同一條件轉賣予被上訴人。嗣系爭三八八號土地於七
    十六年七月九日分割出三八八之五地號，並於同年九月二日變更為建地，惟上訴
    人與原審同案被告賴木蓮則於七十六年十二月二十四日，以買賣為原因，將系爭
    三八八之五地號土地所有權全部移轉記予上訴人名義等情，業據被上訴人提出賴
    木蓮與林素容（見本院上字卷第一三四至一三七頁）、林素容與被上訴人間之買
    賣契約書各一件（見原審卷第八頁）、土地登記簿謄本（見原審卷第十一至二四
    頁）、承諾書（見原審卷第四八頁）等件為證，且為上訴人所不爭執，被上訴人
    此部分主張，堪信為真實。
四、茲兩造以前開情詞互辯，是本件所首應審究者：林素容向何人購買土地？有無特
    定位置？上訴人取得系爭三八八之五地號土地所有權之原因為何？及賴木蓮將系
    爭三八八之五號土地分割並移轉登記為上訴人所有，是否係與上訴人通謀虛偽意
    思表示，而侵害林素容權利之行為？
五、經查：
    1.被上訴人主張鄭見成於七十年一月間，與賴木蓮合資購買系爭三筆田地，約定
      各為二分之一，因鄭見成無自耕能力，故登記為賴木蓮所有，登記後即先私測
      成數塊，共同出售案外人陳蔡裁三十六‧五坪，歐陽一百坪，林素容五十坪之
      事實，已據賴木蓮於原審（見原審卷第四十至四三頁）及本院（更(一)卷第一０
      二至一０四頁、本審卷（二）第一六四至一六八頁）證述明確。參以賴木蓮於
      七十年二月十一日所書立交鄭見成收執之承諾書，依其文字「立承諾書人：：
      坐落水上鄉○○段三八八、三八八之二、三八八之三權利全部，除出賣與：：
      外，剩餘之約四一六坪，確係本人與鄭見成共同承買持分各二分之一：：」觀
      之，乃係就共同買受系爭三筆並先出售部分土地後，為使鄭見成安心或應鄭見
      成之要求，所為確認性書面，此從其用字係「確係本人與鄭見成共同承買」觀
      之即明，並非鄭見成於此時始加入或向賴木蓮購買，蓋若鄭見成於出售陳蔡裁
      等人後才購買，理應書寫為「讓與」或「出售」鄭見成二分之一。
    2.証人林素容於本院上訴審時証稱：「鄭見成去我家拿的，我拿現金二十萬給他
      ，後來再給他尾款，共三十幾萬元」、「鄭見成係賴木蓮之岳父帶來認識」，
      林素容於本院前審時亦再次証稱是「上訴人之父親與賴木蓮賣給我的」「當時
      有與他們接觸，他們二人說是共同買的，價金是拿給鄭見成，他再拿去與賴木
      蓮分」（見本院更(一)卷第一０一至一０二頁）。核與証人賴木蓮之岳父黃飛山
      証述「認識鄭見成、林素容」、「林素容與鄭見成二人互相認識」、「鄭見成
      與賴木蓮有合夥（買）一塊地，後來有賣給林素容一塊，但位置不清楚。」相
      符（本院上字卷第六十五頁、第七十七頁）。
    3.証人林春吉於本院前審時証稱：「伊是系爭三筆田地原地主之祭祀公業管理人
      ，系爭三筆田地係賴木蓮和他的一位朋友來與我簽的，聽說他的朋友係作汽車
      車體的」「他那朋友有來，賴木蓮與我接洽時告訴我要和朋友一起買」等語（
      見本院更(一)卷第一二二至一二四頁），証人係系爭三筆田地原地主即祭祀公業
      之管理人，其証述堪以佐証鄭見成與賴木蓮一同接洽系爭田地之買賣，又鄭見
      成之子即上訴人係從事車體業，是証人所述係作車體之朋友云云，就一般民間
      相互介紹時間或以子女或夫妻之身分職業甚或家族事業代替或區辨之常情相符
      ，是証人所證係鄭見成與賴木蓮共同購買，應堪採信。
    4.依林素容與賴木蓮簽訂之買賣契約，末尾除出賣人賴木蓮買受人林素容外，緊
      接後方列有介紹人鄭見成，介紹人旁則以括弧加上（同意人），其意顯係鄭見
      成為介紹人兼同意人，若鄭見成並非自始即與賴木蓮共同向祭祀公業購買土地
      ，即為系爭三筆田地之實質共有人，鄭見成與系爭五十坪土地之出賣與林素容
      ，充其量僅係介紹人，自不生須其同意之問題，又何須於契約書上加列「同意
      人」之字樣？又鄭見成於本院上訴審審理時，表明不認識林素容其人（本院上
      字卷第六十六頁），苟若不識其人，又將如何作買賣之介紹人？足見鄭見成有
      意迴避提及與賴木蓮共同出售之情事。
    綜上所述，被上訴人主張系爭三筆田地自始即係賴木蓮與鄭成共同購買一節，應
    為可採。
六、復查：
    1.被上訴人主張伊之前手林素容向被上訴人之父親鄭見成與賴木蓮購買系爭三筆
      田地上之五十坪時，已有特定位置，即係原判決附圖所示Ａ部分以及其前方之
      三八三之三部分（即本院上字卷第九十九頁所附私丈圖Ｌ部分），已據林素容
      、賴木蓮分別多次於原審、原審另案及本院証述甚詳（見原審八十六年度訴字
      第八十號卷一○九頁、三十八頁、原審卷第一一○頁、九十八頁、本院上字卷
      第五十七、八頁、更(一)卷第一０三頁、本審卷（一）第一六五至一六六頁）。
    2.按林素容於本院更(一)審審理所証述「當時有指定買賣位置，因為不能蓋房子，
      所以我再轉賣給被上訴人甲○○」等語（見本院更(一)卷第一０一、一０二頁）
      ，系爭三筆土地係位於北回歸線旁之省公路旁之狹長形土地，其中三八三之三
      號係道路預定地，交通便利，發展性頗大，但不適農作，故各承買人購買之目
      的無非係作為建築房屋居住或營業之用，否則豈有僅購買五十坪或三十六坪之
      理，即上訴人之父鄭見成亦係購買二百十坪左右，各承買人顯係以建築為目的
      而買受，足堪認定。若未能特定位置並交付占有使用，則林素容豈會於七十年
      初，即願花費三十萬元購買，而被上訴人又豈會在七十三年間以一百十六萬元
      高價購買系爭五十坪農地，買得者若非特定之位置，又將如何規劃使用？
    3.再者上訴人之父親鄭見成與賴木蓮買得系爭三筆土地後，於七十年二月間，即
      申請興建三層樓房房屋四楝，七十年七月間建築完成，二人各取得二間（即門
      牌號碼水上鄉回歸村北回十三至十六號），此為上訴人所不爭執，並有自用農
      舍使用執照申請書等資料可按（見本院更(一)卷第一四三頁），苟上訴人之父與
      賴木蓮共同購買並分塊出售前開三人時，並未有特定位置約定，則何以其二人
      敢申請建築四戶樓房，而不慮及將引起其他購買人之爭執？
    4.又上訴人亦不否認系爭三筆土地於購入後，即先行分別出售陳蔡裁三六‧五坪
      ，歐陽一百坪、林素容五十坪（至遲於七十年二月十一日書立承諾書交鄭見成
      收執前），因當時三筆均係田地，無法分割，若未將該三人所購買之位置特定
      ，則其中三八八之二號土地全部，於七十五年十一月六日均被嘉義縣政府徵收
      為公園用地，該地總面積為三四三平方公尺，則為何購買人陳蔡裁、歐陽二人
      竟未向賴木蓮、鄭見成要求共同承擔被徵收土地之損失，該二人自己承擔被徵
      收之風險，未要求就其餘未被徵收之部分按原應有部分比例保持共有？由此亦
      可証賴木蓮所証述，購買後即先私丈再分別出售該三人，即歐陽買受ＣＤ部分
      、陳蔡裁買受Ｂ部分、林素容買受Ｌ部分為真實，蓋徵收之價格通常均較市價
      偏低，若非彼等買受特定位置既被徵收，只能認賠了事，否則豈有不主張伊等
      係購買有應有部分，該部分既被徵收，應由全體共有人分擔損失之理。
    綜上，上訴人抗辯林素容買受部分並無附圖，即並非購買特定位置云云，為不足
    採。
七、上訴人復辯稱賴木蓮分割並未超出其應得之部分云云，然查上開林素容向鄭見成
    、賴木蓮購得之土地係特定位置，已見前述：參以上訴人之父鄭見成係買受系爭
    三筆土地出售林素容等三人後所剩餘之四百一六坪之半數，即二百零八‧四坪，
    ，有兩造所不爭真正之承諾書附卷可稽，另系爭三筆土地，自始即係上訴人之父
    與賴木蓮合買再先出售林素容三人後，始行分管，亦如前述，而扣除先前已出售
    地後剩餘四百十六坪，上訴人亦不爭執應扣除被徵收之三十九‧二五坪，及面積
    減少之三十八坪後，各人實際上各應分得一六九‧三七坪。以賴木蓮而言，分得
    二戶樓房基地為五七‧四五坪，加上出售鄭茂賢、郭屈秀美之二戶共計一一一‧
    九坪，約為一六九‧三坪。反之上訴人之父與上訴人共分得者為一三二、一九坪
    （三八八之五號）及二戶房屋基地五七‧四五坪（此部分上訴人將建物面積各戶
    為三二‧二五平方公尺解釋為房屋基地，換算成基地僅九‧七五坪二戶合計十九
    ‧五坪，顯有錯誤，應以賴木蓮於本院上訴審所具之陳述狀所記載【本院上字卷
    第九四、一一九頁】，二戶基地為五七‧四五坪為可採，並參照所附私測圖所示
    面積約為三三八平方公尺，另應加上前方道路地，約合一百多坪），再加上三八
    八之三號道路地部分約二十多坪（上訴人自陳應扣除二十三坪），已較其應分得
    多出四十坪，此部分實即Ｌ部分（若加上三八八之三號前方之路地合計約為五十
    坪），是依上開說明，被上訴人主張賴木蓮將應登記林素容所所有之部分，登記
    為上訴人所有，應非虛妄。
八、惟上訴人另辯稱：系爭三八八之五號土地所有權移轉登記與伊，係因伊父鄭見成
    與賴木蓮，合資購買，其父鄭見成所應分得者，賴木蓮伊係受鄭見成指示，移轉
    登記於伊名下，伊係第三人利他契約之受益人等語，經查上訴人與賴木蓮間就系
    爭三三八之五號土地，並無成立買賣，固經賴木蓮証述明確（見本院更(一)卷第四
    十、四十一頁）。惟查：系爭三八八之五號土地所有權移轉登記與上訴人係由代
    書吳芳靜所承辦一情，業據證人賴木蓮及鄭見成證述在卷（見本院更(一)卷第一六
    八、一六九頁），又證人吳芳靜於於本審證稱：「（三八八之五地號有無辦過戶
    給乙○○？）當時我受僱於賴木蓮作代書業務，賴木蓮把資料拿給我，說要過戶
    給鄭先生，鄭先生說要過戶給他的兒子乙○○，當初的過戶資料就寫乙○○，賴
    木蓮也知道這件事，他們個別拿資料給我辦，過戶資料也是他們拿給我，我還有
    告訴賴木蓮，賴木蓮說管它登記給誰。」、「（賴木蓮有無交代如何過戶？）沒
    有交代只辦理一部分過戶，就直接把權狀交給我，若有交代就會叫我辦分割。事
    後賴木蓮也沒有表示本件土地過戶有問題。過戶後我也有將資料交給賴木蓮看，
    代書費是他收的：：（當時是否知道為何要辦給鄭見成？）賴木蓮辦給鄭見成，
    鄭見成說要直接辦給他的兒子省一道手續，賴木蓮也表示辦給誰都一樣，反正都
    是要過戶。」等語在卷（見本審卷（一）第五三、五四頁），核與其在本院上訴
    審證述：「（為何辦理移轉登記，其詳細情形如何？）我當時受僱於賴木蓮，他
    當時開代書事務所：：他叫我辦的，我就辦：：（為何乙○○有權要求賴木蓮將
    土地過戶給他？）乙○○要求賴木蓮將土地過戶給他，三八八之五號土地有甲○
    ○（應係賴木蓮之誤）之土地，他們合夥買。」相符（見本院上字卷第八七、八
    八頁），按吳芳靜僅係單純受僱於賴木蓮並受任辦理登記手續之人，與兩造均無
    利害關係，應無故為虛偽証述之必要，參以系爭土地由賴木蓮移轉登記予上訴人
    所有係在七十六年間，迄被上訴人於八十六年五月十九日提起本件訴訟，已經過
    約十年，若系爭土地登記予上訴人所有有違反賴木蓮本意之處，期間何以賴木蓮
    均未對上訴人或鄭見成提出異議？
九、按以契約訂定向第三人為給付者，要約人得請求債務人向第三人為給付，其第三
    人對於債務人，亦有直接請求給付之權；民法第二百六十九條第一項定有明文，
    是本件依上開證人吳芳靜、賴木蓮所述，上訴人之所以取得系爭土地之所有權，
    實係鄭見成與賴木蓮合買土地，賴木蓮囑咐其僱用之代書吳芳靜將鄭見成應取得
    之部分，移轉登記予鄭見成或其指定之人所致，是就債權行為而論，賴木蓮既與
    鄭見成合意系爭土地移轉給鄭見成或其指定之人，而鄭見成指定登記為上訴人所
    有，上訴人復同意受領，已表示受益，賴木蓮與鄭見成間已成立第三人利益契約
    ，而上訴人復本於該利益第三人契約，受領系爭土地之移轉登記，應無疑義。再
    按民法第八十七條第一項所謂通謀虛偽意思表示，係指表意人與相對人雙方故意
    為不符真意之表示，且有不受該意思表示拘束之意始足當之，按上訴人既係因上
    開第三人利益契約受領系爭土地移轉登記，則其與賴木蓮間雖以買賣為移轉登記
    之原因，然其就移轉之物權行為既有合意，自非屬虛偽意思表示。被上訴人主張
    上訴人與賴木蓮通謀虛偽意思表示，以買賣為原因，辦理所有權移轉登記，而取
    得三八八之五號土地所有權，致林素容受有無法請求賴木蓮辦理分割移轉登記之
    損害，認林素容對上訴人有回復原狀之損害賠償請求權，洵非有據，委無足採。
    則林素容既無侵權行為損害賠償之權利可得對上訴人主張，被上訴人雖為林素容
    契約上之債權人，亦屬無從代位。
十、從而，被上訴人本於其與林素容之買賣法律關係及代位林素容基於買賣及侵權行
    為得向上訴人主張之法律關係，請求上訴人就坐落嘉義縣水上鄉○○段三八八之
    五號土地於七十六年十二月二十三日，以嘉義縣水上鄉地政事務所上地登一字第
    八八九八號收件，於七十六年十二月二十四日，以買賣為原因，所為之所有權移
    轉登記，應予塗銷，為無理由，不應准許。原審未察遽為被上訴人勝訴之判決，
    自有未洽。上訴意旨指摘原判決此部分不當，求予廢棄改判，為有理由，自應由
    本院予以廢棄改判，如主文第二項所示。
十一、兩造其餘攻擊防禦方法及所提出之各項證據資料，經審酌後，因與本件判決認
      定之基礎無涉，且不影響判決之結果，爰不一一論述，附此敘明。
十二、據上論結，本件上訴為有理由，依民事訴訟法第四百五十條、第七十八條，判
      決如主文。
中      華      民      國    九十二    年      六      月      三      日
                                    臺灣高等法院臺南分院民事第二庭
~B1審判長法官  吳    志    誠
~B2      法官  李    素    靖
~B3      法官  周    素    秋
右為正本係照原本作成。
不得上訴。
中      華      民      國    九十二    年      六      月      五      日
~B法院書記官  劉    清    洪


司法院資訊處製作；財團法人民間司法改革基金會備份。
